臺灣高等法院臺中分院刑事判決　　　　　　　　九十二年度上更(一)字第三二四號
　　上　訴　人　臺灣臺中地方法院檢察署檢察官
　　被　　　告　丙○○
右上訴人因被告偽造有價證券案件，不服臺灣臺中地方法院八十九年度訴字第四二六
號，中華民國八十九年五月四日第一審判決（起訴案號：臺灣臺中地方法院檢察署八
十九年度偵字第六五八號），提起上訴，經判決後，由最高法院發回更審，本院判決
如左：
    主　　  文
上訴駁回。
    理　　  由
一、公訴意旨略以：被告丙○○於民國八十四年六月間，知悉告訴人乙○○於因案入
    監執行前，將其為發票人之華南商業銀行台南分行支票（票號為ＶＢ00000
    00號至ＶＢ0000000號）共十三張空白支票及印章交予被告公司員工廖
    勤互保管，被告明知並未得乙○○之授權，竟向廖勤互謊稱已得乙○○同意，廖
    勤互亦明知未經乙○○授權，竟將前開支票及印章交予被告。被告遂分別偽簽票
    號為ＶＢ0000000號至ＶＢ0000000號四紙支票（其中票號為ＶＢ
    0000000號及ＶＢ0000000號二紙支票因書寫錯誤未使用），在票
    號為ＶＢ0000000號及ＶＢ0000000號支票上偽填發票日均為八十
    四年六月二十四日，金額分別為新台幣（下同）二百萬元、二百五十萬元，並盜
    用乙○○前開印章於其上而偽造前開支票二紙，並持該二紙偽造之支票向他人調
    現。嗣因前開支票屆期經提示均未獲兌現，乙○○於出獄後始查悉上情，因認被
    告涉有刑法第二百零一條第一項之偽造有價證券罪嫌。
二、按犯罪事實應依證據認定之，無證據不得推定其犯罪事實，刑事訴訟法第一百五
    十四條第二項定有明文。又告訴人之告訴，係以使被告受刑事訴追為目的，是其
    陳述是否與事實相符，仍應調查其他證據以資審認，必被害人所述被害情形無瑕
    疵可指，且就其他方面調查又與事實相符，其供述始足據為判決之基礎（最高法
    院二十九年上字第三一○五號、四十年臺上字第八六號、五十二年臺上字第一三
    ○○號、三十二年上字第六五七號判例參照）。且認定犯罪事實，所憑之證據，
    雖不以直接證據為限，間接證據亦包括在內，然無論直接或間接證據，其為訴訟
    上之證明，須於通常一般之人均不致於有所懷疑，而得確信其為真實之程度者，
    始得據之為有罪之認定；再刑法第二百零一條第一項之偽造有價證券罪，所稱「
    偽造」乃指無權制作有價證券之人，假冒他人名義，或逾越有制作權人之授權範
    圍，而制作外觀上具有有價證券形式之虛偽證券之行為而言。至於已否得有適法
    之授權，或有無逾越、逸脫授權範圍，而製作該有價證券，則不以明示之授權，
    為判定其有無適法權源之唯一準據，最高法院亦分別著有七十六年台上字第四九
    八六號、八十二年台上字第六三八四號判例可資參照。訊據被告丙○○固坦承有
    簽發告訴人乙○○所有之前開支票等情不諱，惟堅決否認有何偽造有價證券之犯
    行，辯稱：是因乙○○有說要投資伊公司，她要離開台中一陣子（按應指乙○○
    因案入監執行），乙○○告訴伊支票及印章放在廖勤互那裡，如伊有須要可向廖
    勤互拿來調用，伊因公司須週轉就向廖勤互說，廖勤互也同意，並把整本支票交
    給伊，伊開四張，其中一張寫錯作廢，實際上伊只開三張，其中一張有經伊將錢
    存入供人兌領，伊是當場開，開完之後就把支票及印章還給廖勤互，伊並非偽造
    乙○○之支票等語。
三、公訴人認被告涉有偽造有價證券之罪嫌，無非以告訴人乙○○之指述及其當時係
    因欲入監執行，基於信任關係始將支票及印章交付廖勤互保管，且告訴人入監執
    行之期間非短，不可能貿然投資被告公司，廖勤互事後提出之證明書係告訴人提
    出告訴後照廖勤互之意書立，且證明書上亦聲明適當保管，並於急用時須適當使
    用，不得亂用，被告使用系爭支票之情況，並不在授權之內等為其論據。經查：
  (1)告訴人乙○○於八十四年二月二十五日，強盜案外人丁懋勝之提款卡，再盜領二
    百萬元，嗣於同年三月四日自動向警方投案，於翌日遭台灣台南地方法院檢察署
    羈押，告訴人乃委請被告之員工即另案被告廖勤互代伊保管華南商業銀行台南分
    行（自第ＶＢ0000000號至第ＶＢ0000000號）支票簿一本及印鑑
    章一顆，迨於八十七年十月間假釋出獄後始予取回發現其中ＶＢ0000000
    號至ＶＢ0000000號四張支票之存根聯有丙○○之簽名而為丙○○簽發之
    事實，業據告訴人指陳綦詳，被告亦坦認不諱，並經證人廖勤互於原審到庭證明
    無誤。而告訴人於該案遭羈押前與廖勤互為同居關係，告訴人於入監執行前，向
    廖勤互表示伊有一筆土地可以貸款，可以先借予被告公司或投資，而告訴人當時
    亦同意被告使用支票等情，亦據廖勤互於偵查中及原審到庭結證屬實（見八十八
    年度他字第八七四號卷第二十九頁正面及原審卷第二十九頁）；況告訴人於其對
    廖勤互提出偽造有價證券告訴案審理中，亦曾陳稱伊將向丁勝懋盜領之二百萬元
    ，因丙○○她說她的票到期了，我就拿了一百六十萬元給被告和廖勤互他們去處
    理，因他們缺錢且要投資公司等語，此有本院依職權調閱本院八十九年度上訴字
    第三一五號卷之筆錄影本可稽（見更審卷第三八、六五頁），則告訴人不惜強盜
    丁勝懋二百萬元，將其中一百六十萬元交給丙○○及被告去處理到期之票據，足
    證被告所云，告訴人要投資被告之公司，同意被告簽發支票使用等情，應非無據
    ；又證人廖勤互與被告當時僅有僱傭關係，廖勤互在檢察官偵訊時供稱：「因她
    週轉不靈，開口向我借，我答應」等語。而被告簽發支票目的係替公司調錢，除
    一張因寫錯作廢，一張票號ＶＢ0000000支票已經兌現外，其餘二張雖遭
    退票，惟迄今均未有人向告訴人請求付款等情，為告訴人所是認。廖勤互與被告
    間既未因其出借支票約定取得任何代價或報酬，足見二人並無共同犯意之聯絡。
    再參以告訴人與廖勤互原為同居關係，彼此間素無怨隙，此亦為告訴人所不否認
    ，告訴人於入監執行前既將印章及空白支票交付廖勤互保管，渠等關係應十分密
    切，茍告訴人未曾表示投資被告公司及同意被告於週轉不靈時可使用其支票，衡
    情廖勤互豈有可能將空白支票及印章隨意交付被告簽發之理！
  (2)依證人廖勤互所述，當時係將告訴人之整本空白支票共十三紙及印章全數交予被
    告，茍被告有偽造告訴人支票之意圖，何須僅簽發其中三紙（另一紙因誤寫而作
    廢）之後即將印章及其餘空白支票悉數返還廖勤互？又何須將票號ＶＢ0000
    000號、面額二百二十萬元之支票錢存入告訴人之帳戶內供持票人兌領？且被
    告若有偽造之意，又豈會在其簽發之支票存根上簽名以供告訴人發現之理？是被
    告所辯，其簽發系爭支票前，已事先徵得告訴人之概括同意乙情，尚屬合理。
  (3)又告訴人係將系爭之空白支票及印章交予其同居人廖勤互保管，茍告訴人未將此
    事告知被告並表示如被告有急用時可向廖勤互取支票使用，則被告亦無法知悉告
    訴人有將空白支票及印章交廖勤互保管，而於週轉不靈時向廖勤互取用前開支票
    之可能，而告訴人如未將其同意被告可使用其支票之情形告知保管人即其同居人
    廖勤互，廖勤互更不可能任由被告使用告訴人之支票。
  (4)再者證人廖勤互於保管告訴人之支票簿及印鑑章期間，固曾交予被告簽發使用告
    訴人之支票，已如前述，然亦稱，告訴人有同意於急用時可以使用，並於其被訴
    偽造有價證券乙案中提出告訴人於八十八年三月十一日書立內容為「．．．，於
    民國八十四年間，因甲方（指乙○○）服刑期間有委託乙方（指廖勤互）代為保
    管支票及原印章關係，甲方於口頭上向乙方聲明適當保管，並於急用時須適當使
    用，不得亂用」之證明書一紙為證（見本院更審卷第六六頁）。告訴人對該證明
    書為其所寫一事，並不爭執，但陳稱，是因廖勤互欠伊一百四十萬元，廖勤互向
    他妹妹借五萬元，要先還給伊，伊才寫該證明書作為交待，內容是照廖勤互之意
    思寫的。然查該證明書之文義，已明白表示告訴人有授權廖勤互使用該等支票，
    告訴人非屬毫無智識經驗之人，其對書立該證明書之利害關係，當有所知悉，廖
    勤互若確實未經告訴人授權同意而擅自偽簽支票，告訴人蒐集廖勤互有罪證據惟
    恐不及，豈有於八十八年三月一日提起告訴後，再書立該證明書之理？又告訴人
    不否認與廖勤互曾有親密之男女朋友關係，此亦可由告訴人於服刑出獄前寫給廖
    勤互之書信（見本院更審卷第六七至七二頁）窺見一般。告訴人於遭羈押後，既
    委託廖勤互保管支票簿及印章，自係對廖勤互信賴有加，再參以當時二人關係親
    密，據此認定告訴人有概括授權同意廖勤互及被告使用該等支票（按被告簽發支
    票後，只要於票期前將票面金額存入該支票帳戶內供人兌領，即可正常使用該支
    票，不因告訴人因案入獄而有影響），與一般社會常情並不違背；況告訴人事後
    書立該證明書，又無據據證明該證明書係出於他人之詐欺或脅迫所為，從而尚難
    僅憑告訴人之片面指訴而入人於罪。又被告已簽發使用告訴人之二張支票，告訴
    人於出獄後亦知悉其事，則其於八十八年三月十一日與被告見面商討債務後，所
    書立之收據上竟僅記載「收到丙○○還欠三萬元，雙方除有借款往來外，沒有其
    他瓜葛」，此有該收據附卷可證，更足證被告所稱其簽發支票使用，事前經過告
    訴人之同意，確為事實。
四、綜上所述，被告辯稱告訴人有告訴伊支票在廖勤互處，伊如有急用可向廖勤互取
    用乙節，應與事實及常情相符，是被告使用前開支票應係事前即經告訴人同意甚
    明，從而被告所為核與偽造有價證券罪之構成要件即屬有間，參諸前揭法文規定
    及判例意旨，公訴人所舉證據，不足以證明被告涉犯意圖供行使之用而偽造有價
    證券罪嫌，本院復查無其他證據證明被告涉犯該罪責，其犯罪尚屬不能證明，原
    審經過詳查，以被告犯罪不能證明，因而為無罪之諭知，經核並無違誤，檢察官
    上訴意旨指原判決不當，為無理由，應予駁回。
據上論斷，應依刑事訴訟法第三百六十八條，判決如主文。
本案經檢察官甲○○到庭執行職務。
中      華      民      國      九十三      年      五      月    十八  日
                                    臺灣高等法院臺中分院刑事第九庭
                                          審判長法  官  陳  筱  珮
                                                法  官  趙  春  碧
                                                法  官  張  國  忠
右正本證明與原本無異。
檢察官得上訴。被告不得上訴。
如不服本判決應於收受送達後十日內向本院提出上訴書狀，其未敘述上訴之理由者並
得於提起上訴後十日內向本院補提理由書（均須按他造當事人之人數附繕本）。
                  書記官  林  玉  惠
中      華      民      國      九十三   年       五      月    十九    日
                                                                        Ｒ
